【裁判字號】    95,訴,30
【裁判日期】    950525
【裁判案由】    殺人未遂等
【裁判全文】
臺灣嘉義地方法院刑事判決                95年度訴字第30號
公  訴  人  臺灣嘉義地方法院檢察署檢察官
被      告  丙○○
                    現另案於嘉義監獄鹿草分監執行中
指定辯護人  吳秋永律師
上列被告因殺人未遂案件，經檢察官提起公訴（94年度偵字第
4517號），本院判決如下：
    主  文
丙○○殺人未遂，處有期徒刑參年陸月。
    事  實
一、丙○○與乙○○為同母異父兄弟之二親等旁系血親，為家庭
    暴力防治法第三條第四款所稱之家庭成員，平日感情不睦，
    其於民國九十四年七月六日下午六時許，在嘉義縣番路鄉民
    和村戊○○○○○號處，酒後對路過之乙○○辱罵「幹你娘
    」之語（未據告訴），遭乙○○並以「雜種子」（台語）回
    罵、復遭摑打耳光一下，丙○○不甘受辱，竟萌殺機，憤而
    返回附近嘉義縣番路鄉民和村丁○○○○號家中，攜出其所
    有之西瓜刀一把，前往嘉義縣番路鄉民和村戊○○○○○號
    處，明知人之頭部乃要害之處，膝臏等部位滿佈動、靜脈血
    管神經，以利刃砍之，足致頭部重創或腳部大量出血，當足
    以奪人之性命，竟枉顧於此，逕持以往乙○○頭部揮砍三刀
    ，雖經乙○○持木椅架擋，其中二刀砍中頭部而造成乙○○
    受有「頭部挫傷合併頭皮撕裂傷二處（各長九公分）」之傷
    害，繼於拉扯間，接續砍中乙○○左膝二刀，造成「左膝二
    處各為五公分、三公分之撕裂傷」，其中一處撕裂傷「合併
    左側臏骨開放性骨折」之傷害，嗣丙○○見乙○○流血倒臥
    於椅，驟然生悔，乃中止殺意而停止砍殺行為，旋即持刀逃
    逸；經警獲報通知丙○○到案說明而查悉上情。
二、案經乙○○訴由嘉義縣警察局移送臺灣嘉義地方法院檢察署
    檢察官偵查起訴。
    理  由
一、證據能力部分：（一）本件被告丙○○及指定辯護人吳秋永
    律師於言詞辯論終結前，僅對被害人乙○○於警詢時之陳述
    未經具結及詰問，異議其證據能力，查該警詢筆錄，檢察官
    並未舉證證明被害人警詢調查時所為之陳述，有何較具可信
    之特別情況，且非證明犯罪事實所必要（蓋被害人事後於本
    院審理時證述明確，無須警詢筆錄加以證明），核與刑事訴
    訟法第一百五十九條之二所規定的例外情形亦不相符，是被
    害人警詢筆錄之陳述，應無證據能力。（二）另本件被告丙○○及指定辯護人吳秋永律師於言詞辯論終結前對於警卷、
    偵查卷及本院卷內，被告警詢筆錄、偵訊筆錄內陳述，被害
    人於偵訊筆錄內陳述，及被告以外之人己○○、庚○○、甲○○於警詢筆錄內陳述，及財團法人天主教聖馬爾定醫院診
    斷證明書、及函附乙○○急診病歷資料影本、前案紀錄等傳
    聞證據，均同意為證據方法，且對證據能力，未為異議。被
    告於準備程序及審理時均承認有持刀砍中被害人頭、膝臏部
    位行為，且於準備程序及審理時經本院指定辯護人，審理過
    程亦經進行交互詰問程序，前述證據復無顯不可信之情況，
    本院審酌採納該等傳聞證據，無礙被告與辯護人等於程序上
    之彈劾詰問權利，認前開傳聞證據合於刑事訴訟法第一百五
    十九條之一、之二、之四、之五等規定，因而具備證據能力
    ，合先敘明。
二、訊據被告固坦承於前揭時、地持西瓜刀往被害人揮砍，傷及
    其頭、膝部位等情不諱，惟矢口否認有何殺人未遂犯行，辯
    稱：並無持刀殺害被害人之意，係因遭被害人持椅毆打，始
    持刀砍椅，於搶椅時刀割傷其頭部；被害人腳部二處刀傷，
    一係搶刀時劃傷、一係遭被害人壓制時揮砍其腳圖以脫困而
    造成，僅有傷害犯意云云，經查：
（一）被告如何於前揭時、地因對路過之被害人辱罵「幹你娘」
      之語，被害人並以「雜種子」（台語）回罵，復摑打被告
      耳光一下，被告憤而返回附近嘉義縣番路鄉民和村丁○○○○號家中，攜出其所有之西瓜刀一把，前往嘉義縣番路
      鄉民和村戊○○○○○號處，往被害人揮砍，造成被害人
      受有「頭部挫傷合併頭皮撕裂傷二處（各長九公分）」之
      傷害及「左膝二處各為五公分、三公分之撕裂傷」，其中
      一處撕裂傷「合併左側臏骨開放性骨折」之傷害等情，既
      經被告坦承如前，並經被害人於偵審時指訴綦詳，復有財
      團法人天主教聖馬爾定醫院診斷證明書一紙（警卷第8頁
      ）、及該院函附之被害人急診病歷在卷可憑（本院卷第24
      至28頁），更與被告就前開時地持西瓜刀造成被害人前開
      傷勢之自白相符，而堪認定。
（二）被告辯稱被害人頭部之傷為搶椅時不甚割傷云云，惟被告
      如係為免遭被害人持椅毆打，何須持刀相持搶椅？另自卷
      附財團法人天主教聖馬爾定醫院函附本院之急診病歷資料
      （本院卷第25頁反面）以觀，被害人頭皮撕裂傷多達二處
      ，縱係搶椅之際偶有傷及，何以一再傷之？況被害人二處
      頭部傷勢各位於頭頂延伸到後腦處一直線、及向右成一弧
      度、又均長達九公分，豈為被告正面面對被害人之搶椅動
      作所能造成？被告所辯顯與經驗法則有違，不足採信。又
      被告辯稱被害人腳部之傷或係割傷或係遭被害人壓制時為
      脫困砍傷云云，惟被告返家攜刀尋仇而來，咄咄威嚇於先
      ，又揮刀連砍頭部於後，被害人匆促間或持椅架擋刀鋒、
      或壓制被告身體，無非出於自衛手段，既未造成被告身體
      傷害，更無不法，被告加諸被害人左膝二處刀傷，顯係承
      前殺人之接續舉動無疑，何能謂為不慎割傷云云！況被害
      人左膝一處撕裂傷更合併左側臏骨開放性骨折等傷勢，係
      屬新傷，應為左膝撕裂傷處傷口合併造成，為證人即急診
      時醫師甲○○到庭結證明確（本院卷第64頁），被告更自
      白被害人左膝一處撕裂傷為其「砍」傷一情無訛（本院卷
      第71頁），衡以其刀砍被害人左膝，深至骨折，足見其力
      道之強，核諸被告於警詢時供陳：「我很生氣，右手持西
      瓜刀直接往他（指被害人）頭頂及左腳膝蓋，由上往下連
      續砍殺乙○○，砍殺幾刀我不知道」（警卷第3頁）等語
      ，益證被告前揭辯稱，顯係臨訟卸責之詞，不足採信，被
      害人頭部二處刀傷、左膝臏二處刀傷確為被告接續砍殺動
      作所致，昭然無疑。
（三）又被告與被害人雖係同母異父之兄弟，惟平日感情不睦，
      為證人乙○○證述可憑（本院卷第54頁），被告於案發時
      、地遭被害人辱罵「雜種子」等語，為被告迭於警詢、偵
      查時陳述甚明（警卷第2頁、偵卷第23頁卷），被告雖辯
      稱案發日，並未於酒後對路過之被害人辱罵「幹你娘」之
      語云云，惟被害人行經案發地，止步驟與之言語齟齬，豈
      無其因？況被告於警詢時供陳：當天乙○○走路回家，經
      過該地點，我看到便招手叫他過來，．．．二人以三字經
      「幹你娘」互罵等語（警卷第3頁），則被告於案發時、
      地，確有對被害人罵以「幹你娘」之語，堪以認定。再被
      告遭被害人以「雜種子」（台語）回罵，既如前述，其復
      遭被害人摑打，為被害人自陳（本院卷第58頁），則被告
      不甘受辱致萌殺機，亦灼然可明。
（四）按殺人與傷害致死之區別，即在下手加害時有無死亡之預
      見為斷。至受傷處所是否致命部位，及傷痕之多寡，輕重
      如何，僅足供認定有無殺意之參考，原不能為區別殺人與
      傷害致人死之絕對標準。刑法上殺人罪與傷害人致死罪之
      區別，本視加害人有無殺意為斷，被害人所受之傷害程度
      ，固不能據為認定有無殺意之唯一標準，但加害人之下手
      情形如何，於審究犯意方面，仍不失為重要參考資料。最
      高法院著有十九年上字第七一八號、二十年非字第一○四
      號判例可資佐參。查本件被告持以行兇之西瓜刀，為市面
      一般所售，刀鋒銳利，被告平時猶執以切瓜使用，為被告
      所自陳可按（本院卷第71頁）。又頭部乃人身要害，膝臏
      等腳部滿佈動、靜脈血管神經，以利刃砍之，足致頭部重
      創或腳部大量出血過多，此乃眾所周知之事實，依被告國
      中畢業智識程度之人，應具此常識無疑。被告既枉顧於此
      ，返家攜刀復至先前言語齟齬、受辱之地，揮刀自上而下
      連砍被害人頭部三刀（一刀未中），復持刀繼往被害人膝
      臏部位砍殺二刀，其頭部二刀傷勢，位於頭頂、後腦脆弱
      致命之處，足見其殺意之堅，其膝臏處二刀，更入肉斷骨
      ，益顯其下手力道之猛；倘被告犯意僅止於傷害教訓，面
      對手無寸鐵之被害人，稍事威嚇或往非要害處輕用刀鋒即
      可，何須連砍五刀、又何須逕往要害處接續為之？至其於
      被害人流血倒臥後，中止罷手，不過係著手殺人犯行後，
      驟然生悔之情事，被告對此亦陳述甚明（本院卷第72 頁
      ），事後雖與被害人達成和解，僅屬犯後態度之悛悔表現
      ，尚與行為時殺人犯意之認定無涉；又被告均明知其往被
      害人頭部、膝臏部部位砍殺行為足以致被害人於死（本院
      卷第71頁），仍持刀朝被害人要害用力揮砍，有意使被害
      人發生死亡之結果，足認被告確有殺害被害人之犯意甚明
      ；辯護人辯稱被告僅係基於傷害之故意云云，要係避重就
      輕之詞，不足採信。
（五）至指定辯護人吳秋永律師固於言詞辯論時聲請傳喚證人辛○○，以證明被告係遭被害人壓制在地、為脫困始出刀割
      傷被害人一節，其無足採信情事，業經前揭敘明，自無再
      傳喚證述及詰問之必要，綜上事證，被告前開所辯，既均
      不足採信，自白部分又經核與事實相符，要屬無疑，本件
      事證明確，被告犯行堪以認定。
三、核被告所為，係犯刑法第二百七十一條第二項、第一項之殺
    人未遂罪；又按刑法上所謂中止未遂，以行為人已著手於犯
    罪之實行，因自己之意思而中止進行；或雖已實行，而以己
    意防止其結果之發生，因之未發生犯罪之結果者，有一於此
    或二者兼而有之為其構成要件。被告見乙○○流血倒地後，
    即中止殺人之行為逃逸，而中止已著手之殺人行為，被害人
    所受傷勢，亦非存有迅即送醫始得倖存之生命危險，為證人
    即急診時醫師甲○○結證明確（本院卷第64頁），被告自有
    該當於中止未遂情形，應依刑法第二十七條之規定減輕其刑
    至三分之二。又被告本於單一殺人犯意，以砍殺被害人頭部
    三刀、膝臏部二刀之數舉動，均屬犯罪行為之一部，而接續
    侵害同一人之同一法益，為接續犯，僅論以一罪。又被害人
    與被告為同母異父之兄弟，為其等陳述明確，屬二親等旁系
    血親，依家庭暴力防治法第三條第四款之規定，為被告之家
    庭成員。被告對其家庭成員故意實施身體上不法侵害之家庭
    暴力行為而成立刑法之殺人未遂罪，其所為核屬家庭暴力防
    治法第二條第二項之家庭暴力罪，應予敘明。爰審酌被告前
    曾犯妨害兵役條例治罪條例、酒後駕車公共危險罪（有臺灣
    嘉義地方法院檢察署刑案資料查註紀錄表及臺灣高等法院被
    告前案紀錄表各一份附卷可按）、素行非佳；平日與被害人
    感情不睦；犯罪時受有遭被害人辱罵及摑打之刺激；出於報
    復洩憤之動機及目的；白晝公然持刀行兇之手段；依其陳述
    ，其已婚育有未成年子女三名、工作不固定、平均月入約新
    台幣（下同）一萬元、父母均已過世之生活狀況；國中畢業
    之智識程度；犯後坦承部分犯行，雖否認出於殺人犯意，惟
    與被害人達成調解，並給付五萬元賠償，以贖其衍，有調解
    書一份存卷足參（本院卷第78頁），其犯後至感後悔，並當
    庭向被害人道歉之態度，及被害人當庭表示宥恕、不再追究
    之意（本院卷第74頁）等一切情狀，量處如主文所示之刑，
    以示懲儆。
四、至被告持以供犯殺人未遂罪所用之西瓜刀一把，已遭其丟棄
    滅失，業據原告於審理中供陳在卷（本院卷第70頁），復查
    無其他證據得認仍然存在，為免將來執行之困難，爰不另宣
    告沒收。
據上論斷，應依刑事訴訟法第二百九十九條第一項前段，刑法第
二十七條、第二百七十一條第二項、第一項，判決如主文。
本案經檢察官侯德人到庭執行職務
中    華    民    國    95    年    5     月    25    日
                  刑事第一庭審判長法  官  許進國
                                  法  官  鄧晴馨
                                  法  官  蔡廷宜
上列正本證明與原本無異。
如不服本判決，應於判決送達後10日內向本院提出上訴狀（應附
繕本）。告訴人或被害人如對於本判決不服者，應具備理由請求
檢察官上訴，其上訴期間之計算係以檢察官收受判決正本之日期
為準。
中    華    民    國    95    年    5     月    25    日
                                 書記官  蕭琪男
附錄論罪法條全文：
中華民國刑法第271條
(普通殺人罪)
殺人者，處死刑、無期徒刑或 10 年以上有期徒刑。
前項之未遂犯罰之。
預備犯第 1 項之罪者，處 2 年以下有期徒刑。

司法院資訊處製作；財團法人民間司法改革基金會備份。
